---
title: "Relatório de Exemplo"
author: "Raphael Vieira dos Santos"
output: html_document
---

## 0) O que modificar?
  
  * Inclusão de código no texto  
  * Formatação de tabela  
  * Criação de abas  
  * Data automática  
  * Criação de sumário  
  * Highlight do código  
  * Escolha de um estilo  

## 1) Como formatar o relatório?

  Texto teste para descrever o que precisa aparecer na tela.  
  Precisamos dar dois espaços.
  
  Exemplo de como destacar e formatar palavras:
  "O **valor** de p *obtido* foi de 0,08."  
  
  Como fazer um sobrescrito e subscrito:  
  "O R^2^ foi de 35%." - **sobrescrito**  
  "O teste mostrou diferença entre os grupos (t~12~ = 3,25, p < 0,001)." - **subscrito**
  
  "A homogeneidade foi analisada pelo teste de Levene: `leveneTest`.  
  
  
  
## 2) Como fazer citação?  
  
  > Citação direta, *que também pode ser formatada*.
  
  
  
## 3) Inserindo Imagens e links  

[Canal da aula no Youtube](https://www.youtube.com/watch?v=obxa5VH4WvY&list=PLOw62cBQ5j9VE9X4cCCfFMjW_hhEAJUhU&index=18)  
![Logo Linguagem R](https://marketplace-assets.digitalocean.com/logos/rstudio-20-04.svg){ width=20% }
  
  
  
## 4) Criando notas de rodapé  
  
  Exemplo: "quem falou sobre isso foi Fulano de Tal[^1].  
  
  [^1]: Fulano mencionou isso, isso e isso no livro X.  
  
  
  
## 5) Exemplo de Lista de Itens  
  
**Exemplo 1**  
  
* Item 1  
    + Subitem i  
    + Subitem ii  
        - Sub-subitem i  
* Item 2  
* Item 3  
  
**Exemplo 2**
  
`1. Item`  
`    i) Subitem`  
`        A. Sub-subitem`  
  
**Exemplo 3**
  
1. Item 1
    i) Subitem 1
    ii) Subitem 2
        A. Sub-subitem 1
2. Item 2
3. Item 3
  
  
  
## 6) Adicionando Equações  
  
As equações no RMarkdown são escritas com linguagem LaTex.  
  
Para que a equação apareça no meio do texto, devemos escrevê-la entre dois cifrões:  
`$equação$`
  
"Esse cálculo é realizado pela equação $\sum_{i = 1} (x_i - \mu)^2$, como comentado no item  
anterior."  
  
Para que a equação no formato destacado (display), deve ser colocada entre quatro cifrões:  
`$$equação$$`
  
Esse cálculo é realizado através da equação abaixo:  
$$\sum_{i = 1}^{n}\left( \frac{X_i}{Y_i} \right)$$  
  
  
  
## 7) Incluindo códigos R
  
Para adicionar qualquer código em R, devemos iniciar com três crases, seguidas por `{r}` e  
para encerrar o bloco de código, devemos fechá-lo com outras três crases.  
  
**Exemplos**  
  
```{r Carregamento de Pacotes}
library(dplyr)
library(rstatix)
dados <-  read.csv2("Banco de Dados 6.csv")
glimpse(dados)
```
**Visualizando o Banco de Dados (desformatado)**  
  
```{r Visualização do Banco de Dados}
head(dados, 10)
```
  
**Visualizando em tabela (das 10 primeiras entradas)**  
  
```{r}
library(knitr)
kable(head(dados, 10))
```
**Visualizando em todas as entradas e separado por página.**
  
```{r}
library(rmarkdown)
paged_table(dados)
```
**Opções para o "chunk":**
  
* `eval = FALSE`: Exclui o resultado, mas não a fórmula.
* `echo = FALSE`: Exclui a fórmula, mas não o resultado.
* `include = FALSE`: Exclui o resultado e a fórmula, mas o chunk ainda é rodado.
* `message = FALSE`: Exclui as mensagens.
* `warning = FALSE`: Exclui os avisos.
  
**Usando `eval = FALSE`:**  
  
```{r, eval = FALSE}
boxplot(dados$Memoria ~ dados$Genero)  
```
  
**Usando `include = FALSE`:**  
  
```{r, include = FALSE}
library(car)
```  
  
**Usando `warning = FALSE`:**
  
```{r, warning = FALSE, message = FALSE}
library(car)
```  
  
```{r}
leveneTest(Memoria ~ Genero, dados)
```
  
  
  